最高法院民事判決　　　　　　九十六年度台上字第一八七九號
上　訴　人　甲○○
訴訟代理人　魏千峰律師
　　　　　　林俊宏律師
上　訴　人　台北縣政府河川高灘地維護管理所
法定代理人　乙○○
訴訟代理人　劉陽明律師
參　加　人　萬里揚營造有限公司
法定代理人　丙○○
上列當事人間請求國家賠償事件，兩造各對於中華民國九十六年
三月六日台灣高等法院第二審判決（九十五年度上國字第一四號
），提起上訴，本院判決如下：
    主  文
原判決廢棄，發回台灣高等法院。
    理  由
本件上訴人甲○○主張：伊於民國九十三年一月二十二日下午十
時許，騎機車沿台北縣五股鄉○○○路往二號越堤道由西向東行
駛，行經疏洪六路口時，因雨天視線不良，且該處路燈故障，難
辨路況，而對造上訴人台北縣政府河川高灘地維護管理所（下稱
台北縣高灘地管理所）於該路邊施作道路護欄工程，並挖掘護欄
柱洞，竟疏未設立任何警告標示及防護柵欄等設施，致伊掉入洞
中，造成左股骨遠端開放性骨折、左膝髕骰開放性骨折、左脛骨
近端骨折及頭部外傷等傷害，雖經治療迄未痊癒。台北縣高灘地
管理所係上開道路之維護管理機關，顯有設置或管理之缺失，因
而致伊身體、健康及精神受有傷害，計有醫療費用、工作損失、
精神慰撫金等合計新台幣（下同）五百十一萬零十七元之損失。
爰依國家賠償法第三條之規定，求為命台北縣高灘地管理所如數
給付及加計法定遲延利息之判決（第一審僅就二百六十二萬二千
八百三十三元本息為甲○○勝訴判決，駁回其餘請求；台北縣高
灘地管理所就其敗訴部分提起第二審上訴，甲○○僅就其敗訴部
分中二百零八萬三千七百九十一元本息提起第二審上訴，其餘敗
訴部分未據聲明不服，已確定）。
上訴人台北縣高灘地管理所則以：甲○○並未按規定行駛於車道
內，而係行駛於機車邊線之外，即靠路沿之部分，縱然摔倒亦係
其未遵守交通安全規則所致，顯非公有公共設施之設置或管理欠
缺所致。另依道路交通事故證明書所載，可知係因甲○○疏於注
意車前狀況而致受傷，且其亦自承行經該路段時視線不良、路燈
已故障，難辨路況，竟仍疏未注意，顯然與有過失。又依馬偕紀
念醫院函覆意旨，甲○○已漸痊癒，不致影響其工作，並無勞動
能力減低之問題，且是否因此造成永久性之傷害亦屬未定。至國
立台灣大學醫學院附設醫院（下稱台大醫院）鑑定報告則係依九
十四年三月三日之門診紀錄及 X光檢查紀錄表示意見，其意見之
依據及結論顯值商榷；況現時大客車已多為自動排檔操作，該院
謂：可能影響開手排車操作腳踏板之靈活度，即使可勉強勝任仍
應審慎考慮等語，亦屬率斷。再者，其慰撫金請求顯然過高等語
，資為抗辯。
原審就甲○○請求二百六十二萬二千八百三十三元本息維持第一
審所為甲○○部分勝訴之判決，並就甲○○於二百零八萬三千七
百九十一元本息之上訴，維持第一審所為甲○○敗訴之判決，駁
回兩造上訴，無非以：甲○○主張前揭時地因台北縣高灘地管理
所疏未設立任何警告標示及防護柵欄等設施，致伊掉入施工洞中
受傷等情，業據提出現場照片、台北縣政府警察局蘆洲分局道路
交通事故證明書及現場測繪草圖、診斷證明書、台北縣高灘地管
理所函等為證，且為台北縣高灘地管理所不爭執，依前揭道路交
通事故證明書可證台北縣高灘地管理所未設立任何警告標示及完
善柵欄等設施，為有過失，而甲○○疏未注意車前狀況，與有過
失；經審酌兩造構成肇事原因之輕重結果，過失程度，認甲○○
應負二十％的過失責任，其餘則為台北縣高灘地管理所之過失責
任。甲○○請求各項金額審酌如下：(一)醫療費用部分：其支出四
萬五千七百五十七元，有醫療費用單據、統一發票、醫療費用明
細表在卷可稽，核屬車禍所生必要之醫療費用，此部分請求應予
准許。(二)工作損失部分：甲○○左大腿骨折之傷勢，現已呈癒合
現象，於骨釘拔除前，應無明顯影響其擔任職業駕駛工作；其傷
勢雖無明顯神經血管損傷，但骰骨及髕骨皆是粉碎性骨折併關節
面受損，預期未來會產生創傷性關節炎，應會造成肢體運動障礙
等語，有馬偕紀念醫院九十四年五月十四日函覆台北縣政府函在
卷可稽，可見其骨折傷害於九十四年五月十四日函覆時已癒合。
至台大醫院鑑定結果雖稱：甲○○目前因左側膝蓋關節攣縮，活
動度有障礙，可能影響其開手排車操作腳踏板之靈活度，考量大
客車駕駛肩負乘客之生命安全，即使甲○○可以勉強勝任，仍應
審慎考慮等語。惟該意見僅謂應慎重考慮，並未明確表示甲○○
目前無法從事大客車駕駛工作，且係以影響「手排車」操作腳踏
板之靈活度為前題，然現時大客車非全為手排，甲○○復未舉證
證明其必以駕駛手排車為其工作內容，是甲○○請求之工作損失
，自受傷日起至九十四年五月十四日止，計八十萬七千五百三十
五元應予准許外，其餘自骨癒合後至九十五年五月十九日即骨釘
拔除前之工作損失六十二萬八千零八十三元，難認有據。(三)減少
勞動能力損害部分：甲○○左側膝關節極可能造成永久性膝關節
攣縮，病況依據勞工保險殘廢給付標準，應符合殘廢等級第十一
級等情，已據台大醫院鑑定屬實，核與馬偕醫院函覆一致，參照
勞工保險殘廢給付標準表，其喪失勞動能力程度為三八‧四五％
。甲○○為四十六年十月十一日生，自九十五年一月二十三日算
至其六十歲退休時止，尚有勞動期間十一年，依其九十二年度年
薪六十一萬七千九百二十五元計算減少勞動能力之損害，扣除中
間利息後，得一次請求賠償之金額應為二百十二萬五千二百五十
元。其僅請求二百十二萬五千二百四十九元，自應准許。(四)慰撫
金部分：甲○○因本件事故受前開傷害，左膝關節並因此攣縮成
殘，精神相當痛苦；經審酌甲○○係光武工專肄業，從事大客車
駕駛工作，年薪六十一萬餘元，而台北縣高灘地管理所則為公務
機關等情事，認精神慰撫金以三十萬元為適當，甲○○請求於此
範圍，核屬正當。綜上，甲○○因本件侵權行為所受之損害為三
百二十七萬八千五百四十一元，依前述過失比例台北縣高灘地管
理所應賠償二百六十二萬二千八百三十三元，甲○○請求於此範
圍之本息，核屬有據，應予准許，逾此部分之請求，應予駁回（
確定部分除外）等詞，為其判斷之基礎。
惟按得心證之理由，應記明於判決，為民事訴訟法第二百二十二
條第四項所明定，故法院依自由心證判斷事實之真偽時，所斟酌
調查證據之結果，其內容如何，與應證事實之關聯如何，以及取
捨之原因如何，如未記明於判決，即屬同法第四百六十九條第六
款所謂判決不備理由。查甲○○疏未注意車前狀況，與有過失；
且甲○○應負二十％過失責任，台北縣高灘地管理所應負過失責
任八十％等情，為原審所確定之事實；然原審既未說明其心證（
過失比例）所由得之理由；且台北縣高灘地管理所抗辯：甲○○
並未按規定行駛於車道內，而係行駛於機車邊線之外，即靠路沿
之部分，縱然摔倒亦係其未遵守交通安全規則所致等語，並舉現
場照片、現場測繪草圖為證（見原審卷第二十六至二十九頁，第
一三六、一三七頁，及第一審卷第一宗第六頁照片、第九頁現場
測繪草圖之胎痕及掉落物），原審未詳予調查審認，並說明與甲
○○損害之發生是否有關，難謂無判決不備理由之違法。又甲○
○主張其雇主統聯客運並無自排車，只有手排車等語，並提出證
人林寬達之筆錄為證（見原審卷第一一三至一一四頁），此與甲
○○工作損失之請求範圍攸關，自屬其重要之攻擊防禦方法，原
審未說明其取捨之意見，遽以前開理由為不利甲○○之判斷，亦
嫌速斷。兩造上訴論旨，各指摘原判決不利於其部分為不當，求
予廢棄，均有理由。
據上論結，本件兩造上訴均為有理由。依民事訴訟法第四百七十
七條第一項、第四百第七十八條第二項，判決如主文。
中　　華　　民　　國　九十六　年　　八　　月  二十三  日
                      最高法院民事第七庭
                          審判長法官  劉　延　村
                                法官  劉　福　來
                                法官  黃　秀　得
                                法官  吳　謀　焰
                                法官  李　寶　堂
      本件正本證明與原本無異
                                      書  記  官
中　　華　　民　　國　九十六　年　　九　　月　　五　　日
                                                    ｍ
